【裁判字號】    98,審再易,62
【裁判日期】    990224
【裁判案由】    再審之訴
【裁判全文】
臺灣臺北地方法院民事判決            98年度審再易字第62號
再審原告    甲○○
再審被告    乙○○
上列當事人間請求返還租賃物等事件，再審原告對於中華民國98
年9月10日本院98年度簡上字第358號確定判決提起再審之訴，本
院判決如下：
    主      文
再審之訴駁回。
再審訴訟費用新臺幣肆仟捌佰元由再審原告負擔。
    事實及理由
一、再審原告主張本院98年度簡上字第358號確定判決（下稱原
    確定判決）有民事訴訟法第496條第1項第1款及第497條之再
    審事由，而原確定判決之判決書業於民國98年10月5日送達
    再審原告，再審原告於98年11月3日提起本件再審之訴，並
    未逾越民事訴訟法第500條第1項之法定期間，應予准許。
二、再審原告主張略以：
  (一)兩造已於房屋租賃契約書（下稱系爭租約）第8條第1項明文
    約定得逕行終止租約之事由，原確定判決卻忽視民法第440
    條並無任何要求出租人須先以押租金抵償租金之規定，亦忽
    略押租金契約乃租賃契約以外之另一契約，竟謂上開租約約
    定違反民法第440條規定而屬無效，適用法規顯有錯誤。又
    押租金之性質，固在擔保租金之給付或返還租賃物時之損害
    ，但非謂出租人有收取押租金者，即須將押租金視同承租人
    給付之租金。又系爭租約已明示不以押租金抵付之意思，伊
    自不負以押租金抵付租金之義務。原確定判決強求伊須先以
    押租金抵付租金，適用法規亦有錯誤。
  (二)依系爭租約第3條第3項約定：「另菸商的商品燈箱陳列合約
    與其支付費用，還有1年10月，屆時仍歸甲方所有。」，足
    見再審被告有向伊給付菸商陳列費用之義務，原確定判決卻
    為相反之認定，實違債之相對性。
  (三)有關租賃所得稅應由再審被告負擔，已經系爭租約明定，再
    審被告復不否認未為給付，自構成系爭租約之違反，伊依系
    爭租約第8條第1項前段約定逕行行使終止權，於法應認有據
    。又依系爭租約第4條約定：「乙方（即再審被告）同意甲
    方得以押租金抵償之」，可知是否以押租金抵償，乃伊之權
    利，原確定判決卻以伊僅能以押租金抵償，適用法規，亦有
    錯誤。又得否以押租金抵償，與伊得否依約逕行終止租約，
    係屬二事，原確定判決將之混為一談，亦有適用法規錯誤之
    情形。
  (四)證人即ZAKA咖啡店店長何賢俊於第一審具結證稱：「我問原
    告是否承租全部，原告說是，但生財器具是借被告用的」、
    「原告跟我說生財器具是借給被告用，當時三人都在場，被
    告坐那個位置我都記得很清楚。所以原告說生財器具借用的
    事不只跟我說也有跟被告說」、「…店面生財器具都很貴，
    如咖啡機，所以我才問原告連這些都一起出租嗎，原告說不
    是，只是借用。」等語，足明系爭租約未約定將生財器具納
    入當初兩造租賃範圍內，再審被告將生財器具轉交訴外人黃
    凰原使用，顯然違反系爭租約。原確定判決以心證代替證據
    ，認定生財器具亦屬租賃範圍，非惟就證人之證詞漏未斟酌
    ，並有解釋意思表示錯誤之適用法規錯誤之情事。
  (五)再審被告於民國98年3月10日第一審言詞辯論期日當庭自認
    ：「2、3月份租金未繳」，原確定判決卻未予斟酌。至再審
    被告所為其已繳納97年1月份租金之抗辯，不僅為伊所否認
    ，伊已提出再審被告於97年12月31日之行動電話簡訊：「至
    於煙商費新臺幣（下同）15萬跟你買生財器具還是成立的，
    你同意我就再補你餘款55,000。」，足證再審被告所給付之
    15萬元係系爭租約第3條第3項約定之菸商陳列費用，並非租
    金。原確定判決卻為再審被告於97年1月仍有給付租金，顯
    漏未斟酌上開足以影響判決之重要證物。
  (六)爰依民事訴訟法第496條第1項第1款、第497條規定提起再審
    之訴，並聲明：1.原確定判決廢棄。2.上開廢棄部分，駁回
    再審被告之上訴。
三、本件未經言詞辯論，無再審被告之聲明或陳述可資記載。
四、按民事訴訟法第496條第1項第1款所謂適用法規顯有錯誤者
    ，係指確定裁判所適用之法規顯然不合於法律規定，或與司
    法院現尚有效及大法官會議之解釋，或最高法院尚有效之判
    例顯然違反者，或消極的不適用法規，顯然影響判決者而言
    ，不包括認定事實錯誤、漏未審酌證據、取捨證據失當及裁
    判不備理由之情形在內（司法院大法官釋字第177號解釋、
    最高法院60年台再字第170號判例、63年台上字第880號判例
    、69年台再字第131號判決、80年台上字第1326號判決意旨
    參照）。經查：
  (一)按不定期之房屋租賃，承租人積欠租金除擔保金抵償外達二
    個月以上時，依土地法第100條第3款之規定，出租人固得收
    回房屋。惟該條款所謂因承租人積欠租金之事由收回房屋，
    應仍依民法第440條第1項規定，對於支付租金遲延之承租人
    ，定相當期限催告其支付，承租人於其期限內不為支付者，
    始得終止租賃契約（最高法院42年度台上字第1186號判例意
    旨參照）。又按租賃契約成立後因情事變更租金額增加為若
    干倍者，土地法第100條第3款抵償租金之擔保金係契約成立
    時支付者，亦應依同一比例增加之，業經司法院院解字第34
    89號解釋在案，至土地法第100條第3款關於擔保抵償租金之
    規定，雖僅就未定有期限之租賃而設，然在有期限之租賃實
    具有同一之法律理由，自應類推適用（最高法院44年度台上
    字第516號判例意旨參照）。且民法第440條規定，其立法理
    由係於無害出租人之利益範圍內，保護承租人之利益，具強
    行規定之性質，自不得以約定排除之。是原確定判決認定系
    爭租約第8條第1項關於：「乙方（即再審被告）違反約定方
    法用房屋或有其他違約情事，或遲延給付租金達兩期【乙方
    同意不得主張以押租金抵付】以上時，甲方（即再審原告）
    得不經催告逕行終止租約，乙方應於契約終止後立即搬遷，
    並應給付相當於兩個月租金之違約金作為損害賠償。」之約
    定無效，再審原告須以再審被告遲付租金之總額達兩期以上
    之租額，並經定相當期限催告未繳，始得以遲延支付租金為
    由終止系爭租約，於法並無違誤。又依再審被告陳稱：「有
    押金讓他扣。」，及其於98年5月18日上訴理由狀所為陳述
    「其願以押租金扣款之」等語（見北簡卷第23頁；98年度簡
    上字第358號卷(下稱簡上卷)第22、23頁），乃再審被告為
    抵充之意思表示，並無再審原告所稱原確定判決強要出租人
    必須先以押租金抵充租金之情事。再審原告主張原確定判決
    違背民法第440條規定逕為系爭租約第8條第1項約定無效，
    並強令其以押租金抵充租金，適用法規顯有錯誤云云，於法
    容有未洽，殊非可取。
  (二)次按「另菸商的商品燈箱陳列合約與其支付費用，還有1年
    10個月，屆時仍歸甲方（即再審原告）。」，雖為系爭租約
    第3條第3項所明定，然再審被告有無與菸商簽定陳列費用合
    約（下稱菸品陳列合約）之義務，陳列費用支付期限、金額
    等等，均付之闕如，倘依上開文字，即為再審被告有將陳列
    費用支付予再審原告義務之推論，恐嫌速斷，且有臆測再審
    被告意思之虞。況再審原告於起訴狀載明：「…被告每年只
    要與菸商續約，將系爭房屋提供菸商放置商品燈箱，即可獲
    得菸商提供之廣告費15萬元並交給原告，惟被告怠於與菸商
    續約，迄未履行。」等語（見98年度北簡字第6199號卷(下
    稱北簡卷)第5頁），足見再審被告並未與菸商簽訂菸品陳列
    合約，換言之，再審原告仍為菸品陳列合約之當事人，僅再
    審原告對菸商有陳列費用請求權。矧菸商逕將陳列費用付予
    再審被告，應屬菸商對再審原告債務不履行之範疇，再審原
    告據此請求再審被告支付陳列費用，於法亦有未當。原確定
    判決基於再審被告非商品燈箱陳列合約之當事人而為對其再
    審原告無支付陳列費用義務之認定，核無違誤。再審原告據
    以主張原確定判決違反債之相對性云云，洵非有理。
  (三)觀之系爭租約第9條，固有租賃房屋租賃所得稅再審被告負擔
    之明文，然系爭租約第8條第1項約定違反保護承租人之民法
    第440條規定，已如前述，是本件仍須有再審被告遲付租金之
    總額經抵付押租金後，達兩期以上之租額，並經定相當期限
    催告未繳之事由發生，再審原告始得以遲延支付租金為由終
    止系爭租約。因此，縱使再審被告自陳其未繳納租賃所得稅
    等語（見北簡卷第24、25頁），於押租金抵充欠租，所欠租
    金總額未達二期租金租額之情況下，再審原告逕以再審被告
    遲未繳納租賃所得稅之事由行使終止權，於法仍有未合而無
    法採取。至租賃所得稅得否以押租金抵付乙節，系爭租約第
    4條前段約定：「乙方（即再審被告）應支付三個月租金共
    肆拾伍萬元給甲方作為押租金，租期屆滿或契約終止時，於
    乙方將租賃標的物騰空返還甲方後，無息退還乙方。但乙方
    有欠繳任何稅捐、水電瓦斯、電話、保全及其他費用或有應
    賠償甲方損害之情形，乙方同意甲方得逕以押租金抵充之。
    」，可徵兩造已特定押租金得抵充之債務種類，原確定判決
    據以認定租賃所得稅非押租金得以抵充之範圍，於法尚無違
    誤，再審原告主張原確定判決認定伊僅能以押租金抵償，並
    將抵充範圍與終止權混為一談，適用法規顯有錯誤云云，亦
    有未洽而不可取。
  (四)又按解釋意思表示，應探求當事人之真意，不得拘泥於所用
    之辭句，為民法第98條所規定，而所謂探求當事人之真意，
    如兩造就其真意有爭執時，應從該意思表示所根基之原因事
    實、經濟目的、一般社會之理性客觀認知、經驗法則及當事
    人所欲使該意思表示發生之法律效果而為探求，並將誠信原
    則涵攝在內，藉以檢視其解釋結果對兩造之權利義務是否符
    合公平正義（最高法院96年台上字第286號判決意旨參照）
    。本件證人何賢俊雖證稱：「…我問原告是否承租全部，原
    告說是，但生財器具是借給被告用的。」「原告跟我說生財
    器具借給被告使用，…」「尚未作店長前我也有意願承作，
    店面生財器具都很貴，如咖啡機，所以我才問原告連這些都
    一起出租嗎，原告說不是，只是借用」等語（見北簡卷第45
    -46頁），然再審被告不僅承租房屋經營咖啡廳，再審原告
    並授權再審被告使用生財器具及ZAKA商標，足徵由再審被告
    於租賃房屋使用屋內生財器具經營ZAKA咖啡廳，為兩造簽訂
    系爭租約之目的。故不宜拘泥於系爭租約未詳細載明租賃之
    生財器具名稱，及使用ZAKA商標之法律關係，即為生財器具
    非租賃標的之認定。次依證人何賢俊所稱咖啡機等生財器具
    價格昂貴等語，連同房屋一併租賃予再審被告，應較符常情
    ！又如非租賃之範圍，於系爭租約終止時，此等生財器具及
    商標無償使用借貸關係是否當然終止？是否應一併返還？此
    等攸關再審原告財產權事項，系爭租約為何毫無提及？又為
    何於系爭租約第5條第1項約定：「乙方應妥善管理，注意使
    用房屋及附屬設備。」、第13條第5項約定：「五、ZAKA咖
    啡廳與標的範圍所有生財工具（如列表）仍歸甲方所有。」
    、同條第6項約定：「ZAKA商標權歸甲方所有，甲方僅提供
    乙方於標的範圍（臺北市大安區○○○路○段一七七巷三十
    七號）使用」？無異彰顯生財器具及ZAKA商標之使用關係與
    房屋一致，均一體適用系爭租約之約定。又如再審原告未一
    併將價值不斐之生財器具交由再審被告所轉租之黃凰原使用
    之情屬實，何以僅於轉租同意書上明文：「出租人（甲方）
    甲○○同意承租人（乙方）乙○○，轉租位於台北市○○○
    路○段一七七巷三十七號之房屋，有關房屋細則，請乙○○
    （即再審被告）自行負責執行。」（見北簡卷第48頁）？何
    以未與再審被告為生財器具及商標返還之約定？再次突顯生
    財器具為承租之範圍。原確定判決綜合兩造租賃之目的、生
    財器具及ZAKA商標價值、房屋租賃契約常未明文將附設之動
    產列於契約租賃標的之內之實務、再審原告同意轉租等情，
    進而為生財器具為租賃之範圍，再審被告依再審原告同意轉
    租而將之交由黃凰原使用並無違反系爭租約情形之認定，核
    與上開判決意旨尚無不合，再審原告主張原確定判決認定生
    財器具為承租範圍，顯然違反解釋證人證詞應探究當事人真
    意之法則云云，仍無理由。至原確定判決斟酌全辯論意旨及
    調查證據之結果後，對於證人何賢俊所為生財器具係借用之
    證詞捨棄不採部分，此乃其取捨證據之權限，亦難認原確定
    判決採證有違證據法則之情，縱認有取捨證據錯誤之情形，
    揆諸上開說明，亦非屬適用法規顯有錯誤。再審原告據此主
    張原確定判決有適用法規顯有錯誤之再審事由，自不足採。
  (五)揆諸首揭說明，再審原告主張原確定判決有適用法規顯有錯
    誤之再審事由，並無理由，顯不可取。
五、次按不得上訴於第三審法院之事件，經第二審確定之判決，
    如就足影響於判決之重要證物，漏未斟酌者，固得依民事訴
    訟法第497條規定提起再審之訴，惟所謂就足以影響判決之
    重要證物漏未斟酌之情形，係指第二審言詞辯論終結前，已
    經存在並已為聲明之證物，而第二審並未認為不必要而仍忽
    略證據聲明未為調查；或已為調查而未就其調查之結果予以
    判斷，且以該證物足以動搖原確定判決之基礎者為限。經查
    ：
  (一)再審被告曾自陳其積欠再審原告98年2、3月份租金之事實（
    見北簡卷第23頁），雖無疑義，再審被告於97年12月31日下
    午8時52分傳送「至於菸商費用15萬跟你買生財器具還是成
    立的，你同意我會再補你餘額55000。」之簡訊，雖亦有簡
    訊影本可稽（見簡上卷第63頁），但系爭租約第8條第1項約
    定違反強制規定而屬無效，已如前述（見上開四(一)），且再
    審被告支付三個月租金共45萬元作為系爭租約之押租金（爭
    租約第4條前段約定參照），經再審被告為抵充之意思表示
    （見北簡卷第23頁）後，既未達二期租金金額，依上開說明
    （見四(一)），再審原告所為終止權之行使即非合法。故縱認
    再審被告為積欠二個月租金之自認，又即使其所支付之15萬
    元（即原確定判決四(四)所指之15萬元）係菸品陳列費用，仍
    難為有利於再審原告之認定。
  (二)證人何賢俊於第一審言詞辯論期日為生財器具乃借用之證詞
    （見北簡卷第24-25頁），然原確定判決係綜合系爭租約目
    的、生財器具及ZAKA商標價值、房屋租賃契約常未明文將附
    設之動產列於契約租賃標的之內之實務、再審原告同意轉租
    等情而為判斷，於法並無違誤（見上開四(四)）。故不因證人
    何賢俊之證詞即為不利於再審被告之認定。
  (三)原確定判決已敘明「兩造其餘攻擊防禦方法及舉證，經核與
    判決結果均無影響，爰不另一一論述，併此敘明。」（見原
    確定判決第8頁七），自堪認上開證物業經原確定判決加以
    審酌，且不足以影響判決之結果。
  (四)揆諸上開說明，再審原告主張原確定判決有足以影響判決之
    重要證物漏未斟酌之再審事由，亦有未合，仍非可取。
六、綜上，原確定判決並無適用法規顯有錯誤、就足以影響於判
    決之重要證物漏未斟酌之再審事由，再審原告據以提起本件
    再審之訴，顯無理由，爰不經言詞辯論，逕予判決駁回。
七、據上論結，本件再審之訴為顯無理由，依民事訴訟法第502
    條第2項、第78條，判決如主文。
中    華    民    國    99    年    2     月    24    日
                  民事第六庭審判長法  官  朱漢寶
                                  法  官  蔡和憲
                                  法  官  許純芳
以上正本係照原本作成。
本判決不得上訴。
中    華    民    國    99    年    2     月    25    日
                                  書記官  陳怡君

司法院資訊處製作；財團法人民間司法改革基金會備份。
